臺北高等行政法院判決　　　　　　　　　　　　　　　九十年度訴字第四四一九號
　　　　　　　　　　　　　　　.
　　原　　　告　甲○○○
　　被　　　告　財政部台灣省北區國稅局
　　代　表　人　林吉昌（局長）
　　訴訟代理人　丁○○
　　　　　　　　丙○○
　　　　　　　　乙○○
右當事人間因遺產稅事件，原告不服財政部中華民國九十年四月十八日台財訴字第○
八九○○七○九三二號訴願決定，提起行政訴訟。本院判決如左：
　　主  文
訴願決定及原處分均撤銷。
訴訟費用由被告負擔。
　　事  實
一、事實概要：
    原告之配偶林寶恩於民國（下同）八十三年六月二十一日死亡，由原告及訴外人
    林春蘭、林榮豪、林秋蘭、林月華、林玉燕、林于棋等七人共同繼承，並於八十
    三年十一月二十九日申報遺產稅，其遺產坐落桃園縣平鎮市○○段一、三、三─
    一、三─二、三─三、八二地號及桃園縣平鎮市○○段二二七─八、二二八─二
    、二二九─一、二三○─四、二三四、二三四─一、二三四─二、二三五─一、
    二三五─二、二三五─四、二三五─五、二三五─一○、二三五─二九、二三五
    —三○、二三五─三六、二三五─三八、二三五─三九、二三五─四三、二三五
    ─四四、二三六、二三六─二、二三六─三地號等合計二十八筆農地，全體繼承
    人協議由具自耕能力之原告一人繼承，申請免徵遺產稅，被告初查以其中坐落桃
    園縣平鎮市○○段二二八之一地號土地已作建築使用，同段九四地號被傾倒廢土
    ，同段一二七、二二九、二三五之六地號等三筆土地未作農業使用，而將全部農
    地未准自遺產中扣除，嗣經原告申請復查，經被告援引財政部七十一年八月十九
    日台財稅字第三六一九八號函，准就繼承發生時繼續作農業使用之土地自遺產中
    扣除，並核定遺產淨額為新台幣（下同）為零，及依規定就免稅農地予以列管五
    年，嗣於列管期間發現上開免稅農地中，已有坐落桃園縣平鎮市○○段三、三─
    二、三─三地號及桃園縣平鎮市○○段二三六、二三六─二、二三六─三地號等
    六筆土地（原告持分九三○之二一）（下稱系爭土地），業於八十五年三月六日
    移轉予他人，乃就全部免稅土地追繳遺產稅二、四三三、九一五元。原告不服，
    申經復查結果，未獲變更，提起訴願，經遭駁回，遂向本院提起行政訴訟。
二、兩造聲明：
　(一)原告聲明求為判決：
    訴願決定及原處分均撤銷。
　(二)被告聲明求為判決：
    原告之訴駁回，訴訟費用由原告負擔。
三、兩造之爭點：
    原告繼承之多筆農業用地中，僅系爭六筆土地違反規定於五年內出售他人，被告
    能否就其繼承並未違反規定出售之農業用地，全部均核定補徵遺產稅。
　(一)原告主張之理由：
    原告之被繼承人林寶恩於八十三年六月二十一日死亡，由原告及訴外人林春蘭、
    林榮豪、林秋蘭、林月華、林玉燕、林于棋等七人共同繼承，並於八十三年十一
    月二十九日申報遺產稅，遺產中坐落桃園縣平鎮市○○段一地號等二十八筆土地
    係屬農地，由原告一人繼承，免徵遺產稅，八十五年三月六日因共有人要出售其
    中系爭六筆土地，而其所出售之系爭土地，面積均極微小，根本無法自行利用，
    為促進土地有效利用，實無理由反對他共有人之央求，今被告乃就所有土地予以
    追繳遺產稅二、四三三、九一五元，是否合法、合情、合理？且原告現已七十一
    歲，對於法律上之一切規定並不清楚，所出售之土地金額極小，原告亦從未接獲
    稅捐處之補稅通知，否則將會撤銷該項移轉，而不會造成需補繳遺產稅云云。
　(二)被告主張之理由：
    1.按「遺產中之農業用地，．．．但由能自耕之繼承人一人繼承，繼續經營農業
      生產者，扣除其土地價值之全數。」為行為時遺產及贈與稅法第十七條第一項
      第五款所規定。次按「家庭農場之農業用地，其由能自耕之繼承人一人繼承或
      承受，而繼續經營農業生產者，免徵遺產稅或贈與稅，並自繼承或承受之年起
      ，免徵田賦十年。但如繼續經營未滿五年者，應追繳應納稅賦。」為行為時農
      業發展條例第三十一條所明定。又按「依農業發展條例第三十一條規定免徵遺
      產稅或贈與稅之案件，其所繼承或承受之農業用地，在其經營農業生產不滿五
      年期間內雖部分面積未繼續經營農業生產，仍應依同條但書之規定，就全部免
      稅土地追繳應納稅賦。」為財政部七十八年八月三日台財稅第七八○二○八四
      一一號函釋在案。
    2.本件被繼承人林寶恩遺產稅案，原告及其他繼承人於申報遺產稅時，提出由原
      告一人繼承全部農地且繼續經營農業生產扣除其土地價值全數之申請，案經被
      告核准坐落桃園縣平鎮市○○段一、三、三─一、三─二、三─三、八二地號
      及桃園縣平鎮市○○段二二七─八、二二八─二、二二九─一、二三○─四、
      二三四、二三四─一、二三四─二、二三五─一、二三五─二、二三五─四、
      二三五─五、二三五─一○、二三五─二九、二三五—三○、二三五─三六、
      二三五─三八、二三五─三九、二三五─四三、二三五─四四、二三六、二三
      六─二、二三六─三地號等合計二十八筆土地價值一四、九八八、三六○元准
      予全數扣除，嗣於五年列管期間內，前開土地中之南勢段三、三─二、三─三
      地號及北勢段二三六、二三六─二、二三六—三地號等六筆系爭土地，業於八
      十五年三月六日移轉予他人，有附案之土地登記簿謄本佐證，被告遂就原准免
      稅之全部農地追繳遺產稅二、四三三、九一五元。
    3.原告不服，主張其所出售之土地，其面積均極微小，根本無法自行利用，為促
      進土地有效利用，實無理由反對他共有人之央求，否則，他共有人亦可依土地
      法第三十四條之一各款規定出售，即使扣除上述土地亦未達起徵點，如今被告
      予以全部追繳是否合法、合情、合理？又依財政部七十五年七月十日台財稅第
      七五四九一一一八號函規定，依農業發展條例第三十一條所繼承之農地，嗣後
      該農地如於五年內申報移轉現值，應檢附追繳稅款繳清證明書後始准辦理，若
      果如此，原告從未接獲稅捐單位之補稅通知，否則將會撤銷該項移轉而不必造
      成今日之困擾等語。
    4.被告復查決定以，被繼承人遺產農地中既有系爭六筆土地於列管五年期間移轉
      他人，原查遂就原准免稅之全部農地追繳遺產稅二、四三三、九一五元，揆諸
      首揭法條及函釋意旨，並無不合。至原告主張系爭土地移轉面積均極微小，質
      疑就「全數」追繳是否合法、合情、合理乙節，查本件被繼承人係於八十三年
      六月二十一日死亡，依前揭財政部七十八年八月三日台財稅第七八○二○八四
      八一號函釋意旨，並不考慮各筆土地面積大小，倘免稅農地於五年期間內有部
      分面積未繼續經營農業生產，即應就全部免稅土地追繳遺產稅，以符原准免稅
      之意旨；又土地共有人依土地法第三十四條之一規定所為之行為，與本案追繳
      遺產稅分屬不同案情，尚與本案無關。另財政部七十五年七月十日台財稅第七
      五四九一一八號函釋各稽徵機關依農業發展條例第三十一條規定，就農業用地
      予以核定免徵遺產稅或贈與稅後，應將該農地資料通報各該農地所在地之稽徵
      機關管制，嗣後該農地所有權人如於五年內辦理申報移轉現值時，應請其檢附
      追繳稅款繳清證明書後始准辦理。即若稽徵機關未依前述規定請其檢附追繳稅
      款繳清證明書，亦僅涉稽徵機關作業有瑕疵，並未構成承辦人有故意隱匿而予
      事後補稅之行為，況依卷附原告於八十四年六月二十六日申請書，其申請一人
      繼承農地免稅既知引用行為時遺產及贈與稅法第十七條第一項第五款規定，當
      亦知悉該條但書追繳應納稅賦之規定，是所稱未接補稅通知不知那些係屬農免
      之土地，顯為推諉之詞，不足採據為由，遂未准變更，財政部訴願決定亦認無
      理由，應無不合。
    5.玆原告仍執前詞主張系爭土地，其面積均極微小，根本無法自行利用，為促進
      土地有效利用，實無理由反對他共有人之央求，再質疑被告全部免稅農土地追
      繳是否合法、合情、合理及從未接補稅通知。惟其所訴理由，均分別於復查及
      訴願決定中詳予論明，其一再爭執，實無可採。綜上論述，原核定及所為復查
      、訴願決定並無違誤，請准如答辯之聲明判決等語。
　　理  由
一、本件被繼承人林寶恩遺產稅案，原告及其他繼承人於申報遺產稅時，提出由原告
    一人繼承如事實概要欄所載之二十八筆農地，申請扣除上開農地價值全數。案經
    被告核准並核定遺產總額為二○、六五六、九四三元，遺產淨額為零，及依規定
    列管五年；嗣於五年列管期間內，於八十五年三月六日原告將系爭六筆土地移轉
    予他人，被告以行為時遺產及贈與稅法第十七條第一項第五款規定：「遺產中之
    農業用地，．．．但由能自耕之繼承人一人繼承，繼續經營農業生產者，扣除其
    土地價值之全數。」，另行為時農業發展條例第三十一條規定：「家庭農場之農
    業用地，其由能自耕之繼承人一人繼承或承受，而繼續經營農業生產者，免徵遺
    產稅或贈與稅，並自繼承或承受之年起，免徵田賦十年。但如繼續經營未滿五年
    者，應追繳應納稅賦。」，又財政部七十八年八月三日台財稅第七八○二○八四
    八一號函釋：「依農業發展條例第三十一條規定免徵遺產稅或贈與稅之案件，其
    所繼承或承受之農業用地，在其經營農業生產不滿五年期間內雖部分面積未繼續
    經營農業生產，仍應依同條但書之規定，就全部免稅土地追繳應納稅賦。」遂就
    原准原告免稅之全部農地追繳遺產稅二、四三三、九一五元。
二、按行為時遺產及贈與稅法第十七條第一項第五款規定：「遺產中之農業用地，由
    繼承人或受遺贈人，繼續經營農業生產者，扣除其土地價值之半數。但由能自耕
    之繼承人一人繼承，繼續經營農業生產者，扣除其土地價值之全數。」另行為時
    農業發展條例第三十一條亦規定：「家庭農場之農業用地，其由能自耕之繼承人
    一人繼承或承受，而繼續經營農業生產者，免徵遺產稅或贈與稅，並自繼承或承
    受之年起，免徵田賦十年。但如繼續經營未滿五年者，應追繳應納稅賦。」惟查
    上開規定，乃係指遺產中之農業用地，由能自耕之繼承人一人繼承，繼續經營農
    業生產者，計算其遺產價值時應扣除其土地價值之全數而言，並非規定遺產中之
    農業用地於繼承發生前或繼承後有部分農地不作農業使用者，即對繼續經營農業
    生產部分亦不得扣除其土地價值之全數，故在解釋上除該未作農業使用部分外，
    其餘作農業使用部分仍准於遺產中扣除其總額核定遺產稅，財政部七十一年八月
    十九日台財稅第三六一九八號函稱：「被繼承人吳××所遺七筆『旱』地目土地
    ，既於繼承事實發生前，已供建築用，即不得適用遺產及贈與稅法第十七條第一
    項第五款辦理，其餘『原』地目四筆及『田』地目二筆，既係由繼承人吳××一
    人繼承，且繼續經營農業生產，應可依前述法條但書規定，扣除其土地價值之全
    數，免徵遺產稅。」即闡釋斯旨。從而，繼承人於繼承後五年內有不從事農業生
    產情事，應追繳稅賦者，自應以該不從事農業生產之土地為限。至財政部七十八
    年八月三日台財稅字第七八○二○八四八一號函示：「．．．經營農業生產不滿
    五年期間內雖部分面積未繼續經營農業生產，仍應．．．就全部免稅土地追繳應
    納稅額。」亦應認係指每一筆地之部分面積未繼續經營農業生產，應就該筆地之
    全部原免稅額予以追繳而言，不及於同時繼承，尚在繼續經營農業生產之他筆土
    地（最高行政法院九十年度判字第一九三一號判決參照）。本件原告配偶林寶恩
    於八十三年六月二十一日死亡，由繼承人等共同協議由原告一人繼承坐落桃園縣
    平鎮市○○段一、三、三─一、三─二、三─三、八二地號及桃園縣平鎮市○○
    段二二七─八、二二八─二、二二九─一、二三○─四、二三四、二三四─一、
    二三四─二、二三五─一、二三五─二、二三五─四、二三五─五、二三五─一
    ○、二三五─二九、二三五—三○、二三五─三六、二三五─三八、二三五─三
    九、二三五─四三、二三五─四四、二三六、二三六─二、二三六─三地號等合
    計二十八筆農地，申請免徵遺產稅，被告初查以其中坐落桃園縣平鎮市○○段二
    二八之一地號土地已作建築使用，同段九四地號被傾倒廢土，同段一二七、二二
    九、二三五之六地號等三筆土地未作農業使用，而將全部農地未准自遺產中扣除
    ，嗣經原告申請復查，經被告援引財政部七十一年八月十九日台財稅字第三六一
    九八號函，准就繼承發生時繼續作農業使用之土地自遺產中扣除，並核定遺產淨
    額為零，嗣被告發覺原告於八十五年三月六日將系爭六筆土地出售他人，此為原
    處分所認定之事實。按諸首揭說明，其得追繳應納稅額者，應僅限於系爭六筆土
    地，乃原處分連同其他並未出售他人且繼續作農業使用之土地，均追繳稅額，即
    嫌無據，訴願決定予以維持，亦有違誤。原告執以指摘，非無理由，應由本院併
    予撤銷，由被告機關按本院裁判意旨，僅就原告經營農業生產不滿五年期間內予
    以出售之系爭六筆土地，核定其應補徵之遺產稅，其餘並未出售仍繼續作農業使
    用部分，仍維持免徵遺產稅，以符法制。
據上論結，本件原告之訴為有理由，爰依行政訴訟法第九十八條第三項前段，判決如
主文。
中　　華　　民　　國　　　九十一　　年　　　四　　　　月　　　九　　　　日
                          臺 北 高 等 行 政 法 院   第 七 庭
                                         審 判 長 法  官　鄭小康
                                                  法  官　黃秋鴻
                                                  法  官　林金本
右為正本係照原本作成。
如不服本判決，應於送達後二十日內，向本院提出上訴狀並表明上訴理由，如於本判
決宣示後送達前提起上訴者，應於判決送達後二十日內補提上訴理由書（須按他造人
數附繕本）。
中　　華　　民　　國　　　九十一　　年　　　四　　　　月　　　十　　　　日
            　　　　　　　　　　　　　　    　    書記官  簡信滇
